【裁判字號】    89,上訴,219
【裁判日期】    890425
【裁判案由】    偽造文書
【裁判全文】
臺灣高等法院高雄分院刑事判決          八十九年度上訴字第二一九號
    上訴人  台灣高雄地方法院檢察署檢察官
    被  告  乙○○
右上訴人因偽造文書案件，不服臺灣高雄地方法院八十八年度訴字第一三六０號中華
民國八十八年十二月二十九日第一審判決（起訴案號：臺灣高雄地方法院檢察署八十
八年度偵字第二二九三號），提起上訴，本院判決如左：
      主      文
上訴駁回。
      理      由
一、本案經本院審理結果，認第一審判決被告無罪並無不當，應予維持，並引用第一
    審判決書記載之理由。
二、檢察官上訴意旨略以被告經營外勞之仲介業務，對於其員工藍之雄如何偽造收據
    ，超收費用等情曾事先與被告商議，業據藍之雄供證甲確，且其經營外勞仲介業
    務，其對業務情形知之甚詳，豈能諉稱不知情。至於藍之雄雖於檢察官質之被告
    何以表示不知情時，改稱其認為被告應知道云云，此乃因其事先不知被告辯解內
    容，迨經告知後，其為被告避就迴護，而有前後不一之供述，乃極正常之舉，原
    審竟因之不採信原先所供之詞，應有不當等語。
三、經查民生醫院職員楊文華、陳雅惠浮開不實之第二聯體檢收據，交巨盟公司業務
    員持向雇主收款部分，楊、陳二女供稱被告並未參與犯行，且被告亦無行使行為
    ，自難以共犯論處；關於楊、陳二人將空白收據交巨盟公司業務員自行為不實之
    填載部分，巨盟公司業務員藍之雄、陳木池、黃文財、廖忠化等人，均未供稱被
    告指使為不實之填載，亦未供稱將溢收之金額繳回巨盟公司，則巨盟公司業務員
    持不實體檢收據，向雇主收款，所得差額，既是各業務員自己所得，自難推定被
    告有與之共犯情事，此外又查無其他任何積極之證據，足認被告有上述犯行，因
    此原審以不能證甲被告犯罪而諭知無罪之判決，核無不合，檢察官上訴意旨，仍
    執前詞指摘原判決不當、為無理由、應予駁回。
據上論斷，應依刑事訴訟法第三百六十八條、第三百七十三條，判決如主文。
本案經檢察官邱榮藏到庭執行職務。
中    華    民    國        八十九      年      四      月    二十五    日
                              臺灣高等法院高雄分院刑事第九庭
                                  審判長法官  江泰章
法官  任森銓
                                        法官  邱永貴
右正本證甲與原本無異。
如不服本判決，應於判決送達後十日內向本院提出上訴狀，其未述理由者並應於提
出上訴狀後十日內向本院補提理由書（應附繕本)。
                                      書記官  黃一秋
中    華    民    國        八十九      年      四      月    二十七    日
                                                                      Ｈ
附件
臺灣高雄地方法院刑事判決                        八十八年度訴字第一三六號
    公  訴  人  臺灣高雄地方法院檢察署檢察官
    被      告  乙○○  男四十三歲（民國○○○年○月○○日生）
                        住台南市○○街八二三巷九八弄三五號
                        身分證統一編號：Ｄ一二六九四五號
右列被告因偽造文書案件，經檢察官提起公訴（八十八年度偵字第二二九三號），本
院判決如左：
    主  文
乙○○無罪。
    理  由
一、公訴意旨略以：被告乙○○為巨盟外籍勞工仲介公司 (下稱巨盟公司)南部負責
    人，自民國八十三年一月間起，與高雄市民生醫院總務室工友楊文華、陳雅惠（
    由公訴人另行起訴，經台灣高等法院高雄分院分別判處罪刑三年六月及三年，尚
    未確定），及巨盟公司業務員陳木池（任職期間自八十二年九月起至八十三年底
    ）、廖忠化（任職期間自八十三年九月十二日起至八十四年二月底）、黃文財（
    任職期間自八十三年九月一日起迄今）、藍之雄（任職期間自八十一年底起至八
    十三年五、六月間，與陳木池、廖忠化、黃文財均業經本院判刑確定）等人共同
    基於概括犯意，由楊文華、陳雅惠甲知不實之事項，連續就其職務上掌管之民生
    醫院所開立第二聯體檢收據之公文書，以每紙收據浮開數百元不等之金額交巨盟
    公司業務員持向所委託之僱主收款，或將空白已蓋好收款章之第二聯收據交由該
    公司上述業務員，由該等業務員連續自行在該收據聯上，不分男女，一律填載每
    名外籍勞工體檢費用一千八百元 (超出每名外籍勞工實際繳款金額二百元至四百
    元不等)後，再由其等憑收據聯向其任職或委託之僱主行使以收款，足生損害於
    民生醫院對體檢費用核算之正確性。因認被告共同涉有刑法第二百十六條、第二
    百十三條之行使業務登載不實文書罪嫌云云。
二、公訴人認被告涉有前揭罪嫌，無非以共犯藍之雄於所涉偽造文書案中供述係受老
   闆即本案被告乙○○之指示而為不實登載；廖忠化及陳木池供稱係依公司規定及
    藍之雄之囑附；楊文華、陳雅惠供稱曾交付已蓋收款章之空白第二聯收據予藍之
    雄等業務員自行填寫，及有藍之雄浮報之收據第二聯、巨盟公司女傭經營管理手
    冊、各該不實登載收據之第一、二聯等均影本附卷為憑。惟按犯罪事實應依證據
    認定之，無證據不得推定其犯罪事實，刑事訴訟法第一百五十四條定有甲文。又
    認定不利於被告之事實，須依積極證據，苟積極證據不足為不利於被告事實之認
    定時，即應為有利於被告之認定，更不必有何有利之證據，最高法院著有三十年
    上字第八一六號判例可資參照。訊之被告否認授意巨盟公司業務員藍之雄等人與
    民生醫院楊文華等人互相勾串而於體檢收據聯上浮報繳款金額之情，辯稱：伊約
    自八十二年初起僱用藍之雄，由其負責外勞入境後之各項服務，包括帶外勞至醫
    院體檢之事，伊只負責招攬新客戶；最初外勞由台北入境，藍之雄均帶回台南做
    體檢，嗣後改由高雄入境，藍某即自行帶至高雄市立民生醫院體檢，因發覺有差
    額可賺，即連同新入境、每半年、一年之體檢均帶至民生醫院，其後陸續僱用陳
    木池等人，因外勞服務項目屬藍之雄業務範圍，乃要其等依藍之雄之方式處理業
    務，但伊完全未與民生醫院接觸過，不知有浮報體檢金額情事；況伊自八十三年
    起，因之前經商不善被訴詐欺而遭通緝，對於公司業務之督導較難周延，此亦致
    藍某有機可趁，利用浮報體檢費之方式中飽私囊；又藍某因嗣後離職，及廖忠化
    、陳木池陸續離職，與藍之雄在同一家公司任職，與伊有業務上之競爭，並互相
    搶拉客戶而交惡，是其三人不利於伊之供詞，並不足採等語。
三、經查：(一)據證人藍之雄於本案偵訊時到庭結稱：因為原先均向客戶說好收一千
    八百元體檢費，如果民生醫院收據寫一千四百元就會害客戶無法報帳，才會決定
    在空白收據上填一千八百元；原來在台南奇美醫院之體檢費就是一千七百元至一
    千八百元，後來奇美醫院不作體檢，成大醫院之體檢費用太貴，經人介紹到高雄
    民生醫院體檢，反而只要一千四百元，因為路途較遠，就以其差價四百元充作茶
    水費云云 (偵查卷第一一七頁背面至第一一八頁背面)，並未指述如何受被告之
    指示而為超額填製收據之事。再關於被告就溢載體檢費金額是否知情一事，證人
    藍之雄於右偵訊時先則稱：他 (被告)知情，因當時奇美醫院無法體檢，而成大
    醫院體檢費太貴，後來經人介紹到民生醫院；事先伊有向郭某說民生醫院要以空
    白收據自行填寫金額一千八百元，是否可以，他說可以，也知道此事云云，繼經
    檢察官質以：為何乙○○說他不知情 (民生醫院之體檢費僅一千四百元，與奇美
    醫院有四百元之差價)？則改稱：我認為他應該知情云云，是證人藍之雄縱曾告
    知被告欲自行填寫體檢金額之事，然並未確實指陳被告知悉實際繳款金額與所填
    載者不符之情；(二)證人黃文財於偵查中到庭結稱：伊是因為陳木池教伊這麼做
    ( 在空白收據上填載不實之體檢金額)，伊就跟著做；證人陳木池稱：是藍之雄
    告訴伊可以這麼做，伊不清楚乙○○是否知道超額填載收據之事；證人廖忠化稱
    ：伊剛到公司不清楚，是公司先進人員黃文財、陳木池教伊這麼做 (用空白或超
    報收據請領費用)，未聽過乙○○做此指示，不知他是否知情各等語 (偵查卷第
    七十一頁至第七十三頁)，及證人黃文財於本院審理時結稱：伊之前手是陳木池
    ，他教伊這麼做；我們是分配工作，他只是叫伊帶至民生醫院，繳一千四百元，
    收據是一千八百元，伊未與郭某談過此事，因很少看到他；證人廖忠化稱：伊帶
    去體檢只有二、三次，未問過郭某差額四百元之事等語 (本院八十八年九月二十
    二日筆錄)，均未具體指稱是因被告之指示而與民生醫院右揭人員互為謀議、為
    不實之登載行為。況證人即民生醫院職員楊文華到庭陳稱：伊負責外勞體檢，只
    與該公司帶外勞前來體檢之業務員有接觸，最早是藍之雄，藍某要求第二聯空白
    ，讓他們自己填，另巨盟公司尚有業務員陳木池、黃文財，亦比照給予空白收據
    聯，伊並不認識乙○○等語；陳雅惠到庭陳稱：伊不認識巨盟公司之負責人，是
    該公司業務員藍之雄、陳木池、黃文財、廖忠化等人要求收據聯空白的，並未聽
    說是負責人要求的等語，亦不足據以認定被告與之有如何勾串情事；(三)證人陳
    木池於本院審理時固另稱：伊有問過乙○○ (公司收一千八百元，實際上只有一
    千四百元)，他叫伊聽藍之雄的；公司規定收一千八百元；乙○○知道有差額，
    且要伊聽藍之雄的云云，惟與其先前於右揭偵訊時所稱：不清楚乙○○是否知道
    超額填載收據一節，互有出入，況據其另稱：差額沒有交回公司，都是外勞吃飯
    用的；在伊之前是藍之雄帶外勞去體檢云云，及證人黃文財於偵訊時稱：陳木池
    教伊這麼做（不實填載空白收據），用這筆錢補貼油錢及飲料涼水費云云 (偵查
    卷第七十一頁背面)，則被告果然知情而以超報之體檢費供做外勞餐費、載送外
    勞之油費等，以此等開支甚微，參以證人即巨盟公司客戶林宏甲到庭結稱：伊所
    僱請之外勞都是巨盟帶去體檢，收據都是一千八百元，是藍之雄、陳木池帶去的
    ；伊公司在仁德，有時藍某早上帶外勞出去，中午就回來，並未吃午餐，一千八
    百元應未包括午餐費；按照慣例，油費、午餐費應都是仲介公司負擔等語，即巨
    盟公司本有外勞餐費等之預算，且外勞體檢不一定須支出餐費等情，該等業務員
    應不須再向公司請領此等費用，然據被告提出之日記流水帳所載，該巨盟公司之
    支出項下，仍列有加油費、過路費、外勞餐費 (每人約四、五十元)等，收入項
    下主要僅有「郭先生」 (即被告)或「郭太太」給付之零用金一項，並無其他收
    入來源，有該等帳目甲細在卷可憑，顯然其業務員仍有報支此等費用，是前述證
    人藍之雄、陳木池稱差額供作外勞餐費云云，尚難認與事實相符，而無足遽採；
    (四)證人陳木池於本院審理時陳稱：伊在八十三年十二月離職，藍之雄先離職，
    之後他任職之公司再聘請伊等語，則證人藍之雄、陳木池與被告同樣從事外勞人
    力仲介事業，相互間競爭激烈，其二人關於被告之證詞，非無偏頗之虞，況其又
    有如上之瑕疵，核難據為不利被告之認定。綜上，均不足證甲藍之雄等人為首揭
    不實收據之記載係經被告授意而為之，或被告知情而仍容許其為此等記載，應認
    被告所辯尚非虛設。此外，本院復查無其他積極證據以資認定被告有何公訴人所
    指之業務登載不實或行使該等文書之犯行，應認不能證甲被告犯罪，而為無罪之
    諭知。
據上論斷，應依刑事訴訟法第三百零一條第一項前段，判決如主文。
中      華      民      國    八十八    年     十二     月    二十九    日
                                  臺灣高雄地方法院刑事第三庭
                                      法  官  謝  肅  珍
右正本證甲與原本無異。
如不服本判決，應於判決送達後十日內，向本院提出上訴狀。
                                      書記官  陳  惠  娟
中      華      民      國    八十八    年     十二     月    二十九    日


司法院資訊處製作；財團法人民間司法改革基金會備份。
